臺灣宜蘭地方法院刑事判決　　　　　　　　　　　　　九十三年度訴字第二八三號
　　公　訴　人　臺灣宜蘭地方法院檢察署檢察官
　　被　　　告　甲○○　男　四.
　　選任辯護人　林正欣律師
右列被告因藥事法案件，經檢察官提起公訴 (九十三年度發查偵字第九號 )，本院判
決如左：
    主  文
甲○○連續製造偽藥，處有期徒刑陸月。緩刑貳年。
    事  實
一、甲○○係址設於宜蘭縣頭城鎮○○街八一號之「宇晶企業社」之負責人，明知製
    造藥品，應將其成分、規格、性能、製法之要旨，檢驗規格與方法及有關資料或
    證件，連同原文和中文標籤、原文和中文仿單及樣品，並繳納費用，申請中央衛
    生主管機關查驗登記，經核准發給藥品許可證後，始得製造，且非領有工廠登記
    證者，不得為之，而該「宇晶企業社」製造之「養根命溫灸」產品，係屬於藥事
    法第六條所稱之藥品，並未申請中央主管機關查驗登記，不得任意製造，如未經
    許可擅自製造，即屬偽藥，竟仍基於概括犯意，自民國七十年間某日起至九十三
    年間某日止，連續在宇晶企業社內製造「養根命溫灸」之偽藥，並透過設於臺北
    市○○○路九九巷八號一樓之「宇建企業有限公司」及臺北市大安區○○○路○
    段一一九巷三四號七樓及四樓之「泰綸有限公司」之經銷，而連續以每箱一百盒
    、一盒十支，每支新臺幣（下同）五、六元之價格，販售予不特定藥房及其他顧
    客以牟利。嗣分別經臺北縣政府衛生局於九十一年十一月十二日在臺北縣新莊市
    ○○路二七０號之「永泰蔘藥行」內查獲，及經臺中市政府衛生局於九十二年三
    月五日在臺中市○區○○路四二六號之「國際儀器行」內查獲，而循線偵悉上情
    。
二、案經宜蘭縣政府衛生局移送臺灣宜蘭地方法院檢察署檢察官偵查起訴。
?  理?由
一、訊據被告甲○○固不否認於前揭時地製造「養根命溫灸」之產品，並透過經銷商
    宇建企業有限公司、泰綸有限公司販售予不特定之藥房及顧客，嗣經臺北縣政府
    衛生局及臺中市政府衛生局分別在「永泰蔘藥行」及「國際儀器行」內查獲，惟
    辯稱：伊製造「養根命溫灸」多年，「養根命溫灸」是以艾葉絞碎加水後再烘乾
    ，再以宣紙真空包裝，點燃後用來做薰香使用，有人拿去溫灸幫助血液循環，僅
    屬於民俗配方，艾草是很普遍的原料，稻草也可以作為製作溫灸的原料，行政院
    衛生署中醫藥委員會函覆亦稱：「艾絨係以艾葉搗熟去宰取白，在搗至柔爛如棉
    狀，其製成艾條供針（鍼）灸器材使用者，應辦理藥品查驗登記後，始得製售」
    ，故是否應以藥品管理，需視其用途而定，「養根命溫灸」係外用而非內用，用
    於溫灸而非針灸，亦未以藥名混淆，故不應僅因其為艾葉揉製，就一概而論；伊
    也有將「養根命溫灸」外銷至日本、韓國，並刊登於日本刊物上，日韓以雜貨視
    之，我國竟以藥品視之，甚不合理，伊有聲請核發出口證明，但有關單位並未以
    藥品管制其出口，故伊認為「養根命溫灸」並非藥品，不能以藥事法管制，伊也
    欠缺製造偽藥之不法意識云云。經查：
（一）被告甲○○為「宇晶企業社」之負責人，未經中央衛生主管機關許可核發藥品
      許可證，且未領有工廠登記證，即於前揭時地擅自製造「養根命溫灸」，並透
      過經銷商販售與不特定之藥房及顧客以牟利，且將「養根命溫灸」之商標申請
      註冊登記一節，業據被告於偵查及本院審理中均供承不諱，並經證人及經銷商
      負責人丁○○、乙○○、丙○○於臺北市政府衛生局訊問中陳述在卷，且有中
      華民國商標註冊證一紙、臺灣省宜蘭縣政府營利事業登記證一紙、進貨估價單
      影本二紙、統一發票影本一紙、被告名片影本一紙、行政院衛生署中醫藥委員
      會「九十一年度不法藥物稽查專案計畫」稽查重點一覽表（藥局、藥房）、臺
      北縣政府衛生局化妝品藥物檢查現場紀錄表、臺中市衛生局藥物、化妝品檢查
      現場紀錄表各一紙在卷可稽。而被告因未經許可製造「養根命溫灸」為宜蘭縣
      政府於科處三萬元罰鍰，並命將違規產品即予回收改善，經被告就該行政處分
      向行政院衛生署提出訴願後，再由宜蘭縣政府重新審查結果，仍認原行政處分
      並無違誤，而維持該行政處分，此有宜蘭縣政府九十二年五月二十九日府授衛
      藥食字第０九二０００六九００號行政處分書行政處分書一件、被告違反藥事
      法事件重新審查結果紀錄、宜蘭縣政府簽呈、宜蘭縣政府九十二年七月八日府
      授衛藥食字第０九二０００八六二三號函（含行政院衛生署中醫藥委員會九十
      二年一月二日衛中會藥字第九一０一五一四五號函）各一件附卷供參。惟行政
      院衛生署調查後認原處分機關即宜蘭縣政府以被告所製造之「養根命溫灸」既
      屬藥品管理，應依藥事法第七十五條第一項標示許可證字號及製造廠址，因系
      爭藥品無標示許可證字號及製造廠址等，以被告違反藥事法第七十五條第一項
      規定，依同法第九十二條第一項之規定，科處罰鍰，然此所稱之藥物，應指以
      依法取得藥物許可證之合法藥物而言，被告並未就系爭產品依法向衛生主管機
      關申請查驗登記，取得藥品許可證，即行製造販售，該產品並非合法藥品，而
      認原處分機關之行政處分適用法條有所疑義，故將原處分撤銷，由原處分機關
      另為適法之處分，此有行政院衛生署衛署訴字第０九二００四九八六一號訴願
      決定書一件在卷供參。
（二）本件最主要爭點在於「養根命溫灸」是否屬於藥事法第六條所稱之藥品。系爭
      「養根命溫灸」是否屬藥品一節，業經檢察官於偵查中將「養根命溫灸」送請
      行政院衛生署鑑定，其鑑定結果認：「養根命」為「艾條」製劑，應以藥品管
      理，是類藥品係供鍼灸或溫灸時使用，此有該屬九十三年五月十一日署授藥字
      第０九三０００一八九三號函一件存卷可參。又本院依被告之聲請函詢是否有
      關「艾葉」製成之物品，均應以藥品管理，「艾葉」製品是否需視其用途決定
      應否以藥品管理，及鍼灸與溫灸有何異同，「艾葉」製品若供溫灸使用，是否
      仍應以藥品管理等，該屬函覆稱：「二、查藥事法第六條所定義之藥品，係指
      下列各款之一之原料藥及製劑：（一）載於中華藥典或經中央衛生主管機關認
      定之其他各國藥典、公定之國家處方集，或各該補充典籍之藥品。（二）未載
      餘錢款，但使用於診斷、治療、減輕或預防人類疾病之藥品。（三）其他足以
      影響人類身體結構及生理機能之藥品。（四）用以配置前三款所列之藥品。三
      、查『艾（艾葉）』收載於『本草綱目』，屬中藥材，其製成『艾條』供治療
      、減輕或預防人類疾病使用者，應以藥品管理。本署九十三年五月十一日署授
      藥字第０九三０００一八九三號函鑑定之「養根命」一案，即援此認定。至『
      艾（艾葉）』倘供非醫療使用者，則非屬藥事法之管理範疇，本署尚無意見。
      四、查鍼（針）灸係以中醫理論為指導，運用針刺和艾灸治療疾病之方法，其
      內容包括經絡、刺法及灸法等。又灸法係以艾絨為主要材料，點然後在穴位進
      行燒、灼、薰、熨達到溫通經絡、治療疾病之一種外治法，灸法種類眾多，常
      見有艾卷（條）溫灸、溫鍼灸及溫灸器灸等」，此有該署九十三年十月四日署
      授藥字第０九三０００三八三三號函一件在卷可憑，參諸被告於本院審理中自
      承：系爭「養根命溫灸」是供溫灸及薰香使用，在ＳＡＲＳ期間，常有人用來
      殺菌、消毒，有些人拿去溫灸，幫助血液循環等語（見本院九十三年十一月九
      日審理筆錄），顯見被告所製造之「養根命溫灸」確係用於醫療使用，自應以
      藥品管理。
（三）被告雖於偵查及本院審理中提出行政院衛生署九十三年五月三十一日衛署藥處
      字第００九０五號簡便行文表、國際包裹五聯單、日本公司訂單各一件證明「
      養根命溫灸」得以自由進出口，並未以藥品管制，外國亦以雜貨視之，反證「
      養根命溫灸」並非藥事法所規範藥物云云。然本院依職權函詢行政院衛生署有
      無查證出口物品是否係未經許可製造之藥品，如係未經許可製造之藥品，是否
      會准許出口一節，該署函覆稱：「二、經查申請人需持有藥品許可證始得申請
      「出口證明」（應為外銷證明），申請人於藥品輸出，均應依上開規定辦理，
      是以無須再告知或提醒申請人。三、次查，未持有藥品許可證，即無法申請藥
      品輸出，按藥品輸出仍須依經濟部國際貿易局所訂五二三、八０一、八０三、
      八０四貨品輸出規定限制，需檢附藥品許可證影本，始得辦理輸出手續。四、
      未經許可製造之藥品，即無法取得本署核發之藥品許可證，自無法以藥品項目
      辦理輸出相關事宜」，此有該署九十三年十月十八日衛屬藥字第０九三０三二
      九三０六號函一件存卷供參，顯見系爭「養根命溫灸」因未申請中央衛生主管
      機關許可製造，自未能取得藥品許可證，亦無須檢附藥品許可證明辦理外銷證
      明，並非行政機關默認系爭產品並非藥品。另被告提出之行政院衛生署七十三
      年五月三十一日衛署藥處字第００九０五號簡便行文表上雖記載：「貴公司接
      受日本廠商委託製造加工之『艾草』產品，申請核發出口證明一案，經核該產
      品輸出時，可免申請本署核發有關證明文件，請查照」，但僅指「艾草」產品
      ，並未說明被告所製造之系爭「養根命溫灸」輸出時可免申請該署核發有關證
      明文件。又被告提出之國際包裹五聯單僅係以一般郵件寄送，並未以藥品辦理
      輸出相關事宜，被告自不得以此反證「養根命溫灸」並非藥品，不需受到藥事
      法之規範管制。況被告將前揭有關產品輸出時是否需核發證明文件之行政院衛
      生署簡便行文表之文號影印於其名片上，有其名片影本一紙存卷可稽，已足以
      使人誤認被告所製造之產品，係屬申請行政院衛生署許可而製造之藥品，蓋通
      常情形製造商需提出藥品許可方可為藥品之藥品輸出或銷售，如此益證被告主
      觀上亦明知系爭「養根命溫灸」為藥品，故被告辯稱系爭「養根命溫灸」並非
      藥品，伊主觀上欠缺製造偽藥之不法意識云云，顯為卸責之詞，不足採信。是
      被告未經中央衛生主管機關許可核發藥品許可證即擅自製造「養根命溫灸」之
      藥品等情，已可認定。綜上所述，本件事證明確，被告犯行洵堪認定，應予依
      法論科。
三、按六十八年四月四日修正公布之藥物藥商管理法，於八十二年二月五日修正公布
    為藥事法，而連續犯應適用最後行為時之法律，被告甲○○自七十年間起至九十
    三年間止長期製造「養根命溫灸」，自應以最後行為時之藥事法論處。復按製造
    藥品，應將其成分、規格、性能、製法之要旨，檢驗規格與方法及有關資料或證
    件，連同原文和中文標籤、原文和中文仿單及樣品，並繳納費用，申請中央衛生
    主管機關查驗登記，經核准發給藥品許可證後，始得製造；而未經核准，擅自製
    造者，即為偽藥，藥事法第六條、第三十九條第一項、第二十條第一款分別定有
    明文。查被告甲○○意圖營利設立「宇晶企業社」未經核准擅自製造並販賣「養
    根命溫灸」之藥品，即屬未經核准擅自製造、販賣偽藥，核其所為，係犯藥事法
    第八十二條第一項之製造偽藥罪及同法第八十三條第一項之販賣偽藥罪。公訴人
    起訴書雖未論及販賣偽藥罪部分，惟已於起訴事實內載明犯罪事實，且與製造偽
    藥部分有裁判上一罪關係，本院自得併予審究。被告長期多次製造、販賣偽藥之
    犯行，各時間緊接，犯罪構成要件相同，顯各係基於概括之犯意反覆為之，應均
    依連續犯之規定論以一罪，並均加重其刑。又被告所犯上開二罪間，有方法、結
    果之牽連關係，應依刑法第五十五條後段之規定，從一重之連續製造偽藥罪處斷
    。審酌被告長期未依藥事法規定取得中央衛生主管機關許可之藥品許可證，即擅
    自製造、販賣偽藥，影響他人身體健康，且對於國家藥物管理造成損害，並於犯
    罪後否認犯行等一切情狀，量處如主文所示之刑，以資懲儆。末查，被告前未曾
    受有期徒刑以上刑之宣告，有臺灣高等法院被告全國前案紀錄表可按，其因貪圖
    慾便，短於思慮，而製造、販賣「養根命溫灸」之偽藥，經此偵審起訴，當知所
    警惕，有所改正，而無再犯之虞，是本院認對其所宣告之刑，以暫不執行為適當
    ，爰併予宣告緩刑二年，以啟自新。
據上論斷，應依刑事訴訟法第二百九十九條第一項前段，藥事法第八十二條第一項、
第八十三條第一項，刑法第十一條、第五十六條、第五十五條、第七十四條第一款，
判決如主文。
本案經檢察官劉憲英到庭執行職務。
中　　　華　　　民　　　國　　九十三　　年　　 十一 　　月　　 三十 　　日
                                      臺灣宜蘭地方法院刑事第四庭
                                          審判長法  官  林  惠  玲
                                                法  官  辜  漢  忠
                                                法  官  郭  顏  毓
右正本證明與原本無異。
如不服本判決，得自收受判決送達之日起十日內，向本院提起上訴（應附繕本）。
                                                書記官  莊  淑  茹
中　　　華　　　民　　　國　　九十三　　年　　 十二 　　月　　　二　　　日
附錄本案論罪科刑法條：
藥事法第八十二條
製造或輸入偽藥或禁藥者，處七年以下有期徒刑，得併科新台幣十五萬元以下罰金。
犯前項之罪，因而致人於死者，處無期徒刑或七年以上有期徒刑，致重傷者，處三年
以上十年以下有期徒刑。
第一項之未遂犯罰之。
藥事法第八十三條
明知為偽藥或禁藥，而販賣、供應、調劑、運送、寄藏、牙保、轉讓或意圖販賣而陳
列者，處五年以下有期徒刑，得併科新台幣十萬元以下罰金。
犯前項之罪，因而致人於死者，處七年以上有期徒刑，致重傷者，處一年以上七年以
下有期徒刑。
因過失犯第一項之罪者，處一年以下有期徒刑、拘役或新台幣十萬元以下罰金。
第一項之未遂犯罰之。
